【裁判字號】    99,訴,523
【裁判日期】    990806
【裁判案由】    塗銷所有權移轉登記
【裁判全文】
臺灣彰化地方法院民事判決  99年度訴字第523號
原      告  台新國際商業銀行股份有限公司
法定代理人  吳清文
訴訟代理人  施振源
被      告  黃麗如
            周瑋紋
上列當事人間請求塗銷所有權移轉登記等事件，本院於民國99年
7月23日言詞辯論終結，茲判決如下：
    主     文
被告就附表所示建物所為買賣之債權行為及所有權移轉登記之物
權行為，應予撤銷。
被告周瑋紋應將前項建物經彰化縣彰化地政事務所以附表所示所
有權移轉登記收件字號、登記原因、原因發生日期、登記日期所
為所有權移轉登記，予以塗銷。
訴訟費用新台幣壹萬零肆佰陸拾元由被告負擔。
    事實及理由
一、被告未於言詞辯論期日到場，核無民事訴訟法第386條所列
    各款情形，爰依原告之聲請，由其一造辯論而為判決。
二、原告主張：
  (一)被告黃麗如於民國91年12月向原告申請卡號00000000000000
    00之現金卡使用，截至99年6月2日為止，消費記帳尚欠新台
    幣（下同）952,444元（本金491,520元、利息460,924元）
    未按期給付。
  (二)被告黃麗如自95年2月20日起即遲延未履行，如附表所示建
    物（下稱系爭建物）原為被告黃麗如所有，竟於95年3月6日
    ，以買賣為原因，將所有權移轉登記予其姪女（起訴狀誤載
    為外甥女）即被告周瑋紋，顯有脫產之嫌。此由系爭建物已
    有抵押權設定登記，於買賣後竟未塗銷，且抵押債務人未變
    更，不符一般交易慣例，足證被告間以買賣為原因而移轉系
    爭建物所有權之行為，乃係虛偽意思表示，隱藏贈與之目的
    ，故有害於原告債權之行使。依民法第87條第2項規定，應
    適用贈與之規定。原告自得依民法第244條第1項規定，聲請
    法院撤銷之，並依同條第4項規定，聲請命被告回復原狀即
    塗銷所有權移轉登記。
  (三)債務人所有財產除對於特定債權人設有擔保物權外，應為一
    切債務之總擔保，倘債務人財產已不足清償一切債務時，而
    竟將財產惡意脫產他人，且非用以清償具有優先受償權之債
    務，對於普通債權人甚不公平，即難謂無詐害行為（最高法
    院78年度台上字第1583號民事判決要旨參照）。被告黃麗如
    將系爭建物以贈與之實，移轉登記予被告周瑋紋，顯然有損
    害原告之權利。
  (四)所謂有害於債權，係指債務人所為無償行為，致其責任財產
    減少，使債權處於不能或難於獲得清償之狀態，亦即指消極
    財產總額超過積極財產總額而言。按債權人撤銷權之成立，
    於無償行為，只須有客觀要件：第一須有債務人之無償行為
    ，第二須其行為有害於債權即可，而所謂有害於債權謂減少
    債務人一般財產，而致不能滿足債權人，如此債務人資產狀
    態，如何謂之無資力，通說見解認為於有害行為時，以債務
    人之財產不足滿足一般債權人之事實為必要。而認定債務人
    有無資力係以債務人自認其無資力，或停止支付事實皆可為
    證明方法。又有害於債權之事實，須債務人行為與無資力之
    發生有相當因果關係，債權人行使撤銷權時，須債務人在無
    資力之狀態。被告黃麗如所為，顯然符合上述情形。
  (五)當事人主張有利於己之事實者，就其事實有舉證之責任。但
    法律別有規定，或依其情形顯失公平者，不在此限，民事訴
    訟法第277條定有明文。被告若主張此買賣關係並非隱藏贈
    與目的，應就買賣關係存在及成立原因之事實，負舉證之責
    （最高法院42年台上字第170號、20年上字第709號判例要旨
    參照）。依此判例要旨，原告否認系爭建物買賣行為事實存
    在，自應由被告就其主張之買賣關係存在之積極事實（如合
    理對價關係、資金來源及來往記錄等，是否符合買賣之要件
    ），負舉證責任。此乃就接近證據之難易言，雙方當事人對
    於買賣是否虛偽之事實，應由何方為舉證較易之情形，其舉
    證責任分配由較易舉證之當事人負擔，自較符合正義公平之
    原則，而被告間之買賣原因事實、資金來源及流向均由被告
    所掌握，因此被告自始即接近及持有該財務資料，自應由被
    告舉證較諸原告為合理且簡單。再者私人間之買賣或借貸，
    未如金融機構，幾無審核、徵信、估價及監督機制，故利用
    以債作價而逃避債權人藉由強制執行滿足債權者，時有所聞
    。況且，被告周瑋紋係為被告黃麗如之姪女，被告黃麗如對
    原告負有借款債務，於可能將受強制執行之敏感時間，將系
    爭建物以買賣為原因而將其所有權移轉登記予被告周瑋紋，
    就此等親屬間之買賣關係，是否真實？是否隱含贈與之目的
    ？相較於一般第三人買賣，自應受較嚴格之檢驗。
  (六)縱前述民法第244條第1項規定之事實不成立，懇請再審酌如
    後事實：依民法第244條第2項規定，被告黃麗如於負債期間
    曾求助於其家人，故被告周瑋紋對被告黃麗如之財務狀況應
    無不知之理，且被告黃麗如仍居住在系爭建物，仍登記為抵
    押債務人，此有違一般交易慣例之事實，亦可窺知被告周瑋
    紋並無所有之意思，而移轉時點又為被告黃麗如債務逾期履
    行之後，其移轉之意圖乃為脫產，以避免遭債權人強制執行
    至為明顯，故難謂被告間無脫產之惡意。
  (七)民法第244條第2項規定受益人明知有損害於債權人之權利者
    ，該主觀要件之舉證，須參酌客觀事實以為認定。實務上乃
    針對該買賣雙方所約定之價金是否顯不相當，債務人是否確
    實收受買賣價金（即資金流程），買受人是否知悉債務人對
    金融機構負有債務且逾期未清償，土地登記謄本上所載抵押
    義務人為何人，系爭買賣關係成立時點是否在債務人發生逾
    期不清償債務而陷於無資力之後或有無緊密相臨，債務人逾
    期不清償債務之時間長度等相關事實，以作為認定買賣雙方
    係通謀虛偽意思表示，或買受人係明知該買賣行為有損害於
    金融機構之證據及依據。基上，足證被告所為所有權移轉登
    記行為，顯然有害原告之債權。
  (八)爰依民法第244條第1項、第2項、第4項等規定，請求判決如
    主文第一、二項所示等語。
三、被告均未於言詞辯論期日到場，亦未提出書狀作何聲明或答
    辯。
四、原告主張前開事實，業據原告提出相符之現金卡會員約定條
    款影本、現金卡申請書影本、催收帳卡查詢、建物登記謄本
    、網路申領（建物登記）異動索引等件為證，且未據被告到
    場爭執，復經本院依職權調取被告戶籍資料及稅務電子閘門
    財產所得調件明細表，核閱屬實，自堪信原告之主張為真實
    。
五、按「表意人與相對人通謀而為虛偽意思表示者，其意思表示
    無效。‧‧‧虛偽意思表示，隱藏他項法律行為者，適用關
    於該項法律行為之規定。」，民法第87條第1項前段、第2項
    定有明文。經查：被告周瑋紋為被告黃麗如之姪女（即被告
    黃麗如之姊黃麗珍之女），此情有相關戶籍資料附卷可參，
    其於系爭建物買賣及所有權移轉登記行為時，年僅21歲，且
    未據被告提出系爭建物之買賣資金來源，給付價金之證明文
    件，是原告主張被告就系爭建物所為買賣行為，顯然隱藏贈
    與之法律行為，揆諸前開規定，自應適用民法關於贈與之規
    定，即應視為無償行為，即無不合。
六、按「債務人所為之無償行為，有害及債權者，債權人得聲請
    法院撤銷之。‧‧‧債權人依第1項或第2項之規定聲請法院
    撤銷時，得並聲請命受益人或轉得人回復原狀。」，民法第
    244條第1項、第4項前段定有明文。又所謂害及債權，係指
    因債務人之行為，致債權不能獲得滿足。換言之，因債務人
    之行為而致積極地減少財產，或消極地增加債務，因而使債
    權陷於清償不能、困難或遲延之狀態。經查：被告黃麗如明
    知其負欠原告現金卡債務未清償，竟於將受強制執行之際，
    將其名下最具價值之系爭建物，移轉登記予其姪女即被告周
    瑋紋，致原告無法就系爭建物取償，顯已害及原告債權。基
    此，被告就系爭建物所為債權行為及所有權移轉登記之物權
    行為，均屬於詐害債權行為無訛。是以，原告本於前開規定
    ，請求被告撤銷前述詐害債權行為，並請求命被告周瑋紋回
    復原狀，於法有據，洵堪採認。
七、從而，原告本於民法第244條第1項、第4項前段規定，即基
    於撤銷詐害債權行為之法律關係，請求判決如主文第一、二
    項所示，為有理由，應予准許。
八、依民法第244條第1項、第2項規定，聲請法院撤銷之標的分
    屬無償行為、有償行為，即屬於互斥不能同時併存之請求。
    則原告同時依前述規定提起本件訴訟，其中依民法第244 條
    第1項規定所為請求應屬先位之訴，依同條第2項規定所為請
    求則屬後位之訴。茲因原告先位之訴既有理由，則其後位之
    訴，既無審究之必要，併此敘明。
九、本件事證已臻明確，原告其餘攻擊方法及舉證，經審酌後於
    判決結果不生影響，爰不再贅詞論列。
十、訴訟費用負擔之依據：依民事訴訟法第78條、第85條第1項
    前段，判決如主文。
中    華    民    國    99    年     8    月    6     日
                民事第一庭      法  官  陳正禧
以上正本係照原本作成。
如對本判決不服，得於判決送達後20日內向本院提出上訴狀。（
須附繕本）如委任律師提起上訴者，應一併繳納上訴審裁判費。
中    華    民    國    99    年     8    月    6     日
                                書記官  莊素美
 ┌──────────────────────────────────────────────────┐
 │附表                                                                                                │
 ├───┬────────────┬─────────┬─────────┬──────┬──────┤
 │不動產│地號、建號、地目、門牌  │所有權移轉登記收件│登記原因（債權行為│登記日期（物│備註        │
 │種類  │、建材、面積、權利範圍  │年期              │）、原因發生日期  │權行為）    │            │
 ├───┼────────────┼─────────┼─────────┼──────┼──────┤
 │建物  │彰化縣彰化市○○段1202之│彰化縣彰化地政事務│買賣、95年2月27日 │95年3月6日  │            │
 │      │93地號、同段1132建號、門│所95年彰資字第0413│                  │            │            │
 │      │牌彰化縣彰化市○○路158 │60號              │                  │            │            │
 │      │號、鋼筋混凝土加強磚造、│                  │                  │            │            │
 │      │第一層面積55.61平方公尺 │                  │                  │            │            │
 │      │、第二層面積51.62平方公 │                  │                  │            │            │
 │      │尺、總面積107.23平方公尺│                  │                  │            │            │
 │      │、權利範圍全部          │                  │                  │            │            │
 └───┴────────────┴─────────┴─────────┴──────┴──────┘

司法院資訊處製作；財團法人民間司法改革基金會備份。
